【裁判字號】    97,訴,1459
【裁判日期】    970917
【裁判案由】    強盜等
【裁判全文】
臺灣彰化地方法院刑事判決              97年度訴字第1459號
公  訴  人  臺灣彰化地方法院檢察署檢察官
被      告  戊○○
                    （另案於臺灣彰化監獄執行中）
            丙○○
共      同
指定辯護人  本院公設辯護人  甲○○
上列被告等因強盜等案件，經檢察官提起公訴（九十七年度偵字
第八七四、一六八一號），本院判決如下：
    主  文
戊○○意圖為自己不法之所有，以詐術使人將本人之物交付，未
遂，累犯，處有期徒刑月；又意圖為自己不法之所有，結夥三
人以上而搶奪他人之動產，累犯，處有期徒刑貳年捌月，黑色口
罩壹個沒收；應執行有期徒刑貳年玖月，黑色口罩壹個沒收。
丙○○意圖避免臨時召集，而應受召集，無故逾入營期限二日，
累犯，處有期徒刑陸月；又意圖為自己不法之所有，結夥三人以
上而搶奪他人之動產，累犯，處有期徒刑貳年肆月，黑色口罩壹
個沒收；應執行有期徒刑貳年捌月，黑色口罩壹個沒收。
    事  實
一、戊○○前曾於民國九十五年二月二十七日，因施用第一、二
    級毒品案件，經本院以九十四年度訴字第二一三八號判決各
    判處有期徒刑八月、四月，應執行有期徒刑十月確定；於九
    十五年六月十九日，因竊盜案件，經本院以九十五年度易字
    第二一四號判決判處有期徒刑七月確定；於九十五年八月二
    十一日，因施用第一級毒品案件，經本院以九十五年度訴字
    第一二０七號判決判處有期徒刑十月確定；嗣上開案件均經
    減刑並定應執行刑為有期徒刑一年一月又十五日，入監執行
    後，於九十六年七月十六日執行完畢。丙○○則曾於九十五
    年八月二十八日，因妨害兵役案件，經本院以九十五年度斗
    簡字第三八一號判決判處有期徒刑四月確定；同年十月三十
    一日，因施用第一級毒品案件，經本院以九十五年度訴字第
    一三０一號判決判處有期徒刑七月確定；於九十六年三月十
    二日，因施用第一級毒品案件，經本院以九十六年度訴字第
    四七號判決判處有期徒刑八月確定；嗣上開案件均經減刑，
    入監執行後，於九十六年十一月七日執行完畢。
二、丙○○原係現役軍人，於九十三年四月六日入伍服役後，同
    年八月十二日因犯違反毒品危害防制條例案件停役而成為後
    備軍人，應受後備管理，嗣於九十六年十一月八日所犯上開
    案件刑期執行完畢出監，依兵役法規定，其停役原因即歸於
    消滅，應回役接受臨時召集，並為九十六年十二月份臨時召
    集之回役應召員。其本應於九十六年十二月十七日，至臺中
    縣新社鄉協成村陸軍第十軍團興中營區報到並補服未服完之
    役期，且該臨時召集令已於同年十二月六日十四時三十分送
    達丙○○之戶籍地彰化縣溪州鄉三圳村九甲巷二十號，由丙○○親自簽收，詎丙○○竟意圖避免臨時召集，未依規定按
    時前往上開地點報到，而無故逾入營期限二日。
三、九十七年一月二十五日十四時三十分許，戊○○、丙○○在
    彰化縣溪州鄉農會前遇見乙○○（未到案，經本院通緝中）
    ，隨即坐上乙○○駕駛之車牌號碼Ｎ三－０六八九號自小客
    車，而戊○○因缺錢花用，復得知平素在彰化縣溪州鄉○○
    村○○路○段一四０號「豐記商行」看店之丁○○，頸上佩
    戴有金項鍊一條，且年紀老邁，認有機可趁，乃提議搶奪，
    經丙○○、乙○○應允後，三人即共同基於意圖為自己不法
    所有之犯意聯絡，先由乙○○將車牌號碼Ｎ三－０六八九號
    自用小客車之車牌以衛生紙黏貼遮蔽，再由乙○○駕駛該車
    ，搭載戊○○、丙○○，於同日十六時三十三分許（起訴書
    誤載為十六時十分許），駛往「豐記商行」，並將車輛停放
    於彰化縣溪州鄉○○村○○路○段一四四號前，推由丙○○
    、乙○○在車上把風接應，由戊○○戴上其事先購買之黑色
    口罩下車進入「豐記商行」，旋戊○○因身上並無現金，乃
    單獨萌生詐欺取財之不法所有意圖，向丁○○佯稱要購買七
    星牌香菸云云，並交付折疊過之玩具紙鈔一張予丁○○企圖
    矇騙，惟為丁○○識出並非真正紙鈔，將該玩具紙鈔歸還（
    未扣案，且事後業經戊○○丟棄），答稱伊沒有賣七星牌香
    菸等語，始未得逞。隨即戊○○見丁○○背對伊，即承上揭
    結夥三人搶奪之犯意，趁丁○○不注意之際，徒手伸入丁○○之衣領內拉扯其佩戴於脖子上之金項鍊一條（重約四錢，
    價值新台幣【下同】一萬五千元），丁○○雖曾以雙手壓住
    金項鍊，然因事出突然，僅能保留一小截金項鍊，其餘部分
    （重約三點八九錢）仍為戊○○搶奪得手。而戊○○於得手
    後，迅速返回把風接應中之前揭車輛，由乙○○駕車搭載逃
    逸。後三人於同日十六時三十九分許，同至彰化縣溪州鄉○○村○○路三十八號「榮山珠寶銀樓」，由戊○○將搶奪而
    來之金項鍊變賣予不知情之銀樓負責人吳黃麗玉，得款一萬
    二千三百七十元。嗣經警獲報後，調閱道路監視系統，並經
    目擊者黃震宇指認後循線查獲，並扣得戊○○犯案時所穿著
    之外套、牛仔褲各一件、黑色口罩一個，復自「榮山珠寶銀
    樓」扣得戊○○所變賣已遭拉斷之金項鍊。
四、案經彰化縣後備指揮部移送暨彰化縣警察局北斗分局報請臺
    灣彰化地方法院檢察署檢察官偵查起訴。
    理  由
壹、證據能力之說明：
    按被告以外之人於審判外之言詞或書面陳述，除法律有規定
    者外，不得作為證據；被告以外之人於偵查中向檢察官所為
    之陳述，除顯有不可信之情況者外，得為證據；被告以外之
    人於審判外之陳述，雖不符前四條之規定，而經當事人於審
    判程序同意作為證據，法院審酌該言詞陳述或書面陳述作成
    時之情況，認為適當者，亦得為證據，刑事訴訟法第一百五
    十九條第一項、第一百五十九條之一第二項、第一百五十九
    條之五分別定有明文。查證人即被害人丁○○、被告丙○○
    、戊○○於偵查中向檢察官所為證述，雖係被告以外之人於
    審判外之言詞陳述，為傳聞證據，然其等於偵查中向檢察官
    所為證述，均經具結，且本院審酌該等言詞陳述均係出於證
    人自由意識下所為之陳述，其於偵查中之證詞，亦無顯有不
    可信之情況，依刑事訴訟法第一百五十九條之一第二項規定
    ，得採為認定本件犯罪事實所憑之證據。又證人即被害人丁○○、證人吳黃麗玉、黃震宇於警詢之證言，及被告戊○○
    、同案被告乙○○於警詢中就被告丙○○所為之證言，雖均
    屬被告以外之人於審判外之言詞陳述，然因被告及辯護人均
    未於本案言詞辯論終結前聲明異議，本院復審酌上開言詞陳
    述均係由證人出於自由意識而陳述，並無非法取證之情況，
    依刑事訴訟法第一百五十九條之五之規定，認得採為認定本
    件犯罪事實所憑之證據，合先敘明。
貳、認定犯罪事實所憑之證據及理由：
一、妨害兵役部分：
    訊據被告丙○○對其於上開時、地接獲臨時召集令後，意圖
    避免臨時召集，未依規定於九十六年十二月十七日前往臺中
    縣新社鄉協成村陸軍第十軍團興中營區報到，無故逾入營期
    限二日之事實坦承不諱，並有彰化縣後備指揮部九十七年一
    月十八日後彰化動字第０九七００００二五九號函、彰化縣
    後備指揮部列管後備軍人移送法辦年籍表、彰化縣後備指揮
    部九十六年十二月份臨時召集名冊、陸軍第十軍團幹訓班九
    十六年十二月份臨召回役人員報到名冊等附卷可稽（分見九
    十七年度偵字第八七四號卷），且有被告丙○○親自簽收之
    臨時召集令受領回執在卷可憑（同見九十七年度偵字第八七
    四號卷），事證明確，被告丙○○此部分犯行堪以認定。
二、詐欺取財未遂及加重搶奪部分：
    訊據被告戊○○對其於上揭時、地，持玩具紙鈔意圖詐騙被
    害人丁○○未能得逞，及於車上提議搶奪後，行搶被害人丁○○佩戴之金項鍊得手並予變賣等情，均坦承不諱，惟陳稱
    伊係臨時起意，被告丙○○、乙○○以為伊提議搶奪係開玩
    笑云云；另訊之被告丙○○固坦認其等於上揭時地確一同前
    往「豐記商行」，然矢口否認有共同搶奪之犯意，辯稱伊跟
    乙○○以為戊○○是開玩笑云云。經查：
（一）上開詐欺取財未遂及搶奪之事實，迭經證人即被害人丁○○於警、偵訊中及本院審理時證述綦詳（分見彰化縣警察
      局北斗分局刑案偵查卷第十九至二十五頁、九十七年度偵
      字第一六八一號卷第十五、十六頁、本院審理卷九十七年
      九月三日審理筆錄），核與被告戊○○之供述相符，而被
      告戊○○於搶奪得手後，前往彰化縣溪州鄉○○村○○路
      三十八號「榮山珠寶銀樓」變賣並得款一萬二千三百七十
      元乙情，並據證人吳黃麗玉於警詢中證述明確（見彰化縣
      警察局北斗分局刑案偵查卷第二十六至二十八頁），又被
      告等於行搶時所駕駛之車輛為黃震宇所目擊，並指認該車
      特徵、行搶人數及下手行搶者穿著等節，亦經證人黃震宇
      於警詢中證述無誤（見彰化縣警察局北斗分局刑案偵查卷
      第二十九至三十頁），復有金飾買入登記簿、變賣金項鍊
      之照片、車牌號碼Ｎ三－０六八九號自小客車於案發前後
      之監視器翻拍照片、車牌號碼Ｎ三－０六八九號自用小客
      車照片、被告戊○○行搶時之穿著照片、被告戊○○變賣
      金項鍊時之監視器翻拍照片、扣案衣物及口罩照片、現場
      查證照片等附卷可稽（見彰化縣警察局北斗分局刑案偵查
      卷第三十一至四十頁），及被告戊○○犯案時所穿著之外
      套、牛仔褲各一件、黑色口罩一個及已遭變賣之金項鍊等
      扣案可佐。
（二）被告戊○○為警查獲後，於警詢中即已證稱伊搶奪之事，
      被告丙○○、同案被告乙○○均知情等語（見彰化縣警察
      局北斗分局刑案偵查卷第四頁），其後於偵查中更具結證
      稱其曾告知被告丙○○、同案被告乙○○搶奪之事，並跟
      乙○○稱阿婆（指丁○○）那邊有項鍊，要乙○○開車至
      丁○○的店等語（見九十七年度偵字第一六八一號卷第四
      十九頁），而被告丙○○、同案被告乙○○為警循線查獲
      後，於警詢中亦一致供認被告戊○○確曾於車上向渠等提
      議搶奪之事。是被告丙○○、同案被告乙○○事前即知被
      告戊○○欲行搶奪之事，應無疑義。且查，被告戊○○於
      警詢中復證稱伊與被告丙○○於案發當日十四時三十分許
      即已坐上乙○○駕駛之車牌號碼Ｎ三－０六八九號自小客
      車，之後在車上提議要去搶奪丁○○所開設之「豐記商行
      」，隨後於同日十六時二十五分許，叫乙○○將車輛開至
      無人處停車，由乙○○下車拿一張衛生紙沾水後貼在車牌
      上等語（見彰化縣警察局北斗分局刑案偵查卷第三頁），
      而被告丙○○於偵查中亦證稱乙○○有下車貼衛生紙，他
      分二次貼，第一次是貼前面車牌等語（見九十七年度偵字
      第一六八一號卷第五十一頁），並參酌彰化縣警察局北斗
      分局刑案偵查卷第三十三頁之監視器翻拍照片，同案被告
      乙○○駕駛之自小客車，於案發前確已將衛生紙黏貼在車
      牌上乙情，顯見被告戊○○於提議搶奪後，同案被告乙○○應有附和同意，否則其等當無需煞費其事以衛生紙黏貼
      遮蔽車牌號碼以掩人耳目，亦非如被告戊○○於本院審理
      時所辯稱係經過被害人商行時始臨時起意云云。又參以同
      案被告乙○○於警詢中證實被告戊○○行搶時所戴之口罩
      ，是被告丙○○從衣服口袋拿給被告戊○○使用等語（見
      彰化縣警察局北斗分局刑案偵查卷第十三頁），而被告戊○○於偵查中並證述伊係在車上戴好口罩再下車（見九十
      七年度偵字第一六八一號卷第四十九頁），則被告戊○○
      搶奪之說若真係玩笑之舉，被告丙○○何需遞交口罩予被
      告戊○○，況由被告等歷次陳述可知，被告戊○○、丙○○與被害人丁○○應為舊識，被告戊○○戴口罩之目的，
      顯係為避免丁○○認出其身分，則被告丙○○交付口罩之
      舉，足證其與被告戊○○間就搶奪之犯行事先即有意思之
      合致。此外，再佐以被告等於九十七年一月二十五日十六
      時三十三分許搶得被害人丁○○之金項鍊後，同日十六時
      三十九分即前往位於彰化縣溪州鄉○○村○○路三十八號
      「榮山珠寶銀樓」變賣，此經證人吳黃麗玉於警詢中證述
      在卷，並有監視器翻拍照片可參，而被告戊○○復於偵查
      中證稱伊搶得金項鍊後，丙○○、乙○○均有看到金項鍊
      等語（見九十七年度偵字第一六八一號卷第五十頁），則
      被告戊○○於搶奪得手後，被告丙○○、同案被告廖志輝
      見到被告戊○○手持金項鍊不但不覺得訝異，反而於短短
      數分鐘內驅車快速前往銀樓變賣，若謂丙○○、乙○○二
      人不知被告戊○○之搶奪計畫，孰能置信，此並從被告戊○○於偵查中曾證稱伊進入丁○○店內搶金項鍊時，丙○○、乙○○二人不敢進去，在車上等伊等語（見九十七年
      度偵字第一六八一號卷第五十頁），尤可證實。從而，基
      於上述，堪認被告等於犯前（指被告戊○○搶奪之犯行，
      不含詐欺取財未遂部分，詳後述），彼此間即具犯意之聯
      絡，且互有分工，被告丙○○、同案被告乙○○各係擔任
      把風、接應之角色，則被告戊○○、丙○○上開辯詞，無
      非係迴護同案被告或臨訟卸責之詞，均無足採信，本件事
      證明確，被告戊○○、丙○○之犯行均堪認定，應予依法
      論科。
、論罪科刑：
一、按搶奪與強盜雖同具不法得財之意思，然搶奪係乘人不備，
    公然掠取他人之財物，如施用強暴脅迫，至使不能抗拒而取
    其財物或令其交付者，則為強盜罪（最高法院六十四年台上
    字第一一六五號判例參照）。又刑法強盜罪所謂之「強暴」
    ，係謂直接或間接對於人之身體施以暴力，以壓制被害人之
    抗拒之狀態而言；「脅迫」則係指行為人以威嚇加之於被害
    人，使其精神上萌生恐懼之心理，以達到至使不能抗拒之程
    度。查本件被告戊○○始終陳稱伊係趁被害人丁○○不備之
    際，搶奪其金項鍊等語，而被害人丁○○於本院審理中更具
    體指稱被告戊○○於案發當時是站在其右手邊，一手扶其肩
    膀，另一手很快將金項鍊取走，伊當時來不及反抗，又被告
    戊○○搶奪時，並未抓住其手部，且除將手伸進去取項鍊外
    ，未與其身體有何接觸等語。是被告戊○○顯未對被害人丁○○實施強暴或脅迫之行為，其僅係乘人不備，公然掠取被
    害人之財物。至本件被害人丁○○於過程中雖曾以雙手壓住
    金項鍊，然仍為被告戊○○強拉硬扯將金項鍊拉斷，公訴人
    乃認被告戊○○所為已壓抑被害人之抗拒，使其喪失意思自
    由，自應構成施用強暴手段之強盜罪云云，惟搶奪行為乃自
    財物所持人支配範圍內移轉於自己之所持，過程中勢必施用
    不法腕力，然此究與強盜罪施用強暴、脅迫使被害人身體上
    或精神上處於不能抗拒之狀態，而取其財物，或令其交付之
    情形有別，否則刑法強盜罪與搶奪罪之界線，即難以劃分，
    是公訴人上開見解，洵非的論。
二、核被告丙○○所為，係犯妨害兵役治罪條例第五條第五款意
    圖避免臨時召集，而應受召集，無故逾入營期限二日罪及刑
    法第三百二十六條第一項之結夥三人以上搶奪罪。被告戊○○所為，係犯刑法第三百三十九條第三項、第一項之詐欺取
    財未遂罪及刑法第三百二十六條第一項之結夥三人以上搶奪
    罪。公訴人認被告丙○○、戊○○所犯結夥三人以上搶奪罪
    部分，係犯刑法第三百三十條第一項之結夥三人以上強盜罪
    ，容有未洽，惟因其社會基本事實同一，爰依法變更起訴法
    條。被告戊○○所犯詐欺取財未遂罪部分，公訴人起訴法條
    雖未記載，然因犯罪事實業已敘及，且被告戊○○於本院審
    理時，經本院質之既然要搶被害人之金項鍊，何以又拿出玩
    具紙鈔向被害人買香菸？經被告戊○○坦承其一開始確實想
    買菸，然因身上沒有錢等語，顯見被告戊○○出示玩具紙鈔
    ，確有矇騙被害人之意，其具有詐欺取財之不法意圖應可認
    定，則此部分既屬法條漏列之情形，本院自得予以審理。又
    被告丙○○、戊○○及同案被告乙○○三人間，就結夥三人
    以上搶奪罪行部分，有犯意之聯絡與行為之分擔，均為共同
    正犯。至被告戊○○所犯詐欺取財未遂罪部分，被告戊○○
    於警、偵訊中或本院審理時，均未曾提及此部分包含於其等
    搶奪之犯罪計畫中，而被告丙○○於本院審理時亦陳稱其不
    知被告戊○○拿玩具紙鈔何用，是被告戊○○此部分之犯行
    ，難認被告丙○○及同案被告乙○○事前即已知情，而與被
    告戊○○具犯意之聯絡，僅能認係被告戊○○單獨萌生之不
    法犯意，附此敘明。被告丙○○、戊○○所犯上開各罪間，
    犯意各別，行為互殊，應予分論併罰。再查，被告戊○○前
    曾於九十五年二月二十七日，因施用第一、二級毒品案件，
    經本院以九十四年度訴字第二一三八號判決各判處有期徒刑
    八月、四月，應執行有期徒刑十月確定；於九十五年六月十
    九日，因竊盜案件，經本院以九十五年度易字第二一四號判
    決判處有期徒刑七月確定，於九十五年八月二十一日，因施
    用第一級毒品案件，經本院以九十五年度訴字第一二０七號
    判決判處有期徒刑十月確定，嗣上開案件均經減刑並定應執
    行刑為有期徒刑一年一月又十五日，入監執行後，於九十六
    年七月十六日執行完畢；被告丙○○則曾於九十五年八月二
    十八日，因妨害兵役案件，經本院以九十五年度斗簡字第三
    八一號判決判處有期徒刑四月確定，同年十月三十一日，因
    施用第一級毒品案件，經本院以九十五年度訴字第一三０一
    號判決判處有期徒刑七月確定，於九十六年三月十二日，因
    施用第一級毒品案件，經本院以九十六年度訴字第四七號判
    決判處有期徒刑八月確定，嗣上開案件均經減刑，入監執行
    後，於九十六年十一月七日執行完畢，此有臺灣彰化地方法
    院檢察署刑案資料查註紀錄表及臺灣高等法院被告前案紀錄
    表等附卷可考，其等受此有期徒刑執行完畢後，五年以內故
    意再犯上開有期徒刑以上之罪，均為累犯，各應依刑法第四
    十七條第一項規定加重其刑。被告戊○○所犯詐欺取財未遂
    罪部分，得按既遂犯之刑減輕之，並先加後減之。爰審酌被
    告二人素行不佳，被告丙○○前並曾因妨害兵役案件，經本
    院判處徒刑確定，均不知悔改，僅因缺錢花用，竟意圖不勞
    而獲，結夥搶奪年邁之被害人，所為自難予以輕縱，併考量
    被告等犯罪行使之手段、搶奪財物之價值暨被告戊○○到案
    後雖坦承犯行，然於本院審理時復又為迴護其餘被告，未能
    坦承以對，被告丙○○則始終否認犯行，飾詞卸責，態度不
    佳，及其為避免臨時召集，再次無故不接受應召等一切情狀
    ，各量處如主文所示之刑，並均定應執行刑，以示儆懲。扣
    案之黑色口罩一個，為被告戊○○所有，並供本件搶奪犯罪
    所用，此經被告戊○○於警詢中供述甚明，爰依刑法第三十
    八條第一項第二款宣告沒收。至其餘扣案外套、牛仔褲各一
    件，雖屬被告戊○○所有，然上開衣物僅為其一般衣著，非
    為搶奪犯行始行準備，自不併為沒收之宣告。又被告戊○○
    持以詐欺使用之玩具紙鈔，據其陳稱於犯案後業已丟棄，且
    無證據證明現仍存在，為免日後執行之困難，亦不併為沒收
    之宣告。
三、同案被告乙○○經本院合法傳喚未到，現經通緝中，俟其到
    案後再行審結。
據上論斷，應依刑事訴訟法第二百九十九條第一項前段、第三百
條，妨害兵役治罪條例第五條第五款，刑法第十一條前段、第二
十八條、第三百二十六條第一項、第三百三十九條第一項、第三
項、第二十五條第二項、第四十七條第一項、第五十一條第五款
、第三十八條第一項第二款，刑法施行法第一條之一，判決如主
文。
本案經檢察官鄭少玨到庭執行職務。
中    華    民    國    97    年    9     月    17    日
                  刑事第六庭    審判長法官  王義閔
                                法      官  鄭舜元
                                法      官  鮑慧忠
以上正本證明與原本無異。
如不服本判決，應於判決送達後10日內，向本院提出上訴書狀，
上訴書狀應「敘述具體上訴理由」，並按他造當事人之人數附繕
本。「切勿逕送上級法院」。
告訴人或被害人對於判決如有不服具備理由請求檢察官上訴者，
其上訴期間之計算係以檢察官收受判決正本之日期為準。
中    華    民    國    97    年    9     月    17    日
                                書  記  官  黃幼華
附錄本案論罪科刑法條全文：
妨害兵役治罪條例第5條
意圖避免動員召集或臨時召集，而有下列行為之一者，處五年以
下有期徒刑：
一、捏造免役、除役、轉役、緩召、逐次召集或儘後召集原因者
    。
二、毀傷身體者。
三、緩召、逐次召集或儘後召集原因消滅後，無故逾三十日未自
    動申報者。
四、拒絕接受召集令者。
五、應受召集，無故逾入營期限二日者。
六、使人頂替本人應召者。
中華民國刑法第326條
（加重搶奪罪）
犯前條第1項之罪，而有第321條第1項各款情形之一者，處1年以
上7年以下有期徒刑。
前項之未遂犯罰之。
中華民國刑法第339條
（普通詐欺罪）
意圖為自己或第三人不法之所有，以詐術使人將本人或第三人之
物交付者，處5年以下有期徒刑、拘役或科或併科1千元以下罰金
。
以前項方法得財產上不法之利益或使第三人得之者，亦同。
前二項之未遂犯罰之。


司法院資訊處製作；財團法人民間司法改革基金會備份。
